【裁判字號】    97,訴,1608
【裁判日期】    980316
【裁判案由】    分割共有物
【裁判全文】
臺灣士林地方法院民事判決              97年度訴字第1608號
原      告  巳○○
                        1
訴訟代理人  張淑敏律師
被      告  丑○○
                        53號.
            卯○○
            癸○○
上  一  人
訴訟代理人  寅○○
            庚○○
被      告  壬○○
            辰○○
                       53號.
            戌○○
上  一  人
訴訟代理人  乙○○
被      告  子○○
訴訟代理人  陳貴德律師
複代理人    蔡行志律師
            陳怡文律師
被      告  丙○○
            丁○○
兼上二人共同
訴訟代理人  甲○○
被      告  午○○
訴訟代理人  己○○
參  加  人  華南商業銀行股份有限公司
法定代理人  戊○○
訴訟代理人  酉○○
            未○○
上列當事人間分割共有物事件，本院於98年2 月23日言詞辯論終
結，判決如下：
    主  文
兩造共有坐落臺北市○○區○○段四小段三二一地號（地目：雜
，面積一千零六十四點八五平方公尺）土地准予變賣分割，所得
價金依附表所示應有部分比例分配之。
訴訟費用由原、被告依如附表所示比例負擔。
    事實及理由
甲、程序方面：
一、按訴狀送達後，原告不得將原訴變更或追加，但請求之基礎
    事實同一者；擴張或減縮應受判決事項之聲明者，不在此限
    ；原告於判決確定前，得撤回訴之全部或一部。但被告已為
    本案之言詞辯論者，應得其同意。民事訴訟法第255 條第1
    項第2 、3 款、第262 條第1 項定有明文。本件原告本於分
    割系爭土地之同一基礎事實，原僅以丑○○、卯○○、癸○○、壬○○、辰○○、戌○○、子○○、丙○○、丁○○、
    午○○、辛○○為被告起訴，請求分割共有物，嗣因被告辛○○於民國98年2 月5 日將其所有系爭土地應有部分移轉予
    被告甲○○，遂於98年3 月4 日追加被告甲○○，請求分割
    共有物，其係本於同一基礎事實為追加；另於判決前撤回被
    告辛○○，核其所為均於法並無不合，揆之首揭規定，應予
    可許。
二、本件被告丑○○、卯○○、壬○○、辰○○經合法通知，未
    於言詞辯論期日到場；被告戌○○經合法通知，未於最後言
    詞辯論期日到場，核無民事訴訟法第386 條所列各款情形，
    爰依原告之聲請，由其一造辯論而為判決。
乙、實體方面：
一、原告起訴主張：坐落臺北市○○區○○段4 小段321 地號（
    地目：雜，面積1,064.85平方公尺）土地（下稱：系爭土地
    ）為兩造所共有，應有部分比例如附表所示。系爭土地並無
    不分割之協議，亦無因物之使用目的不能分割。兩造對分割
    共有土地無法達成協議，且經本院97年度湖調字第205 號調
    解而不成立。另被告丙○○、丁○○、訴外人辛○○（應有
    部份已於98年2 月5 日移轉予被告甲○○）就系爭土地應有
    部分尚設定最高限額抵押予參加人華南商業銀行股份有限公
    司；被告子○○就系爭土地應有部分亦設定有最高限額抵押
    予第三人申○○，是如以原物分割，他共有人所分得之土地
    將存有前述抵押權，對他共有人甚不公平。如按原物分割，
    各當事人分得之土地面積過少，不能作為任何用途，為此依
    民法第823 條規定，訴請裁判分割共有物。並聲明：(一)兩造
    共有系爭土地，請准予變賣，所得價金依附表所示應有部分
    比例分配之。(二)訴訟費用由原、被告依如附表所示比例負擔
    。
二、1.被告子○○以：原告與被告午○○均係於97年5 月16日取
    得系爭土地應有部分72分之1 之所有權，渠等於取得時已明
    知其應有部分所得分配之土地不及15平方公尺，仍以買賣方
    式取得所有權，嗣後再主張以變價分割方式分割共有物，顯
    係故意損害他共有人權利，有違誠信原則。另被告癸○○就
    系爭土地之應有部份應移轉登記予訴外人曹金興，現由法院
    審理當中，若將來判決確定被告癸○○應將所有權移轉登記
    予曹金興，則依變價分配方式取得共有物之第三人，與被告
    癸○○、曹金興間之法律關係將更形複雜，故不宜以變價方
    式分配系爭土地。故主張依98年1 月23日公告修訂之民法第
    824 條規定為法理，將如附圖（見本院卷第90頁）所示紅色
    部分面積133.11平方公尺分歸被告子○○，藍色部分所示面
    積931.74平方公尺則予以變價分配等語為辯。並聲明求為判
    決駁回原告之訴。
    2.被告癸○○則以：系爭土地若採原物分割，因共有人設定
    有抵押權，對他共有人因分割而取得之土地甚不公平，分割
    過細之結果，亦不利於土地之利用與經濟價值。另被告子○○謂有關被告癸○○與訴外人曹金興之訴訟，業據本院96年
    度重訴字第97號駁回曹金興之訴等語為辯。並表示同意變價
    分割，而不同意被告子○○主張之分割方案。
    3.被告丙○○、丁○○、午○○、甲○○亦表示同意變價分
    割，而不同意被告子○○主張之分割方案。
    4.被告戌○○未於最後言詞辯論期日到場，惟據其以前到場
    陳述略以：同意變價分割，而不同意被告子○○主張之分割
    方案等語。
    5.另被告丑○○、卯○○、壬○○、辰○○未於言詞辯論期
    日到場，亦未提出書狀作何聲明或陳述。
三、原告主張系爭土地為兩造所共有，兩造應有部分比例如附表
    所示，原告曾聲請為分割之調解，但未成立等情，業據提出
    與所述相符之系爭土地登記謄本一份為證，且本件確曾於97
    年12月10日進行調解程序而未成立等情，亦有本院97年度湖
    調字第205 號分割共有物調解事件案卷可參，自堪信原告主
    張為真。
四、按「各共有人，得隨時請求分割共有物。但因物之使用目的
    不能分割或契約訂有不分割之期限者，不在此限。」「共有
    物之分割，依共有人協議之方法行之。分割之方法，不能協
    議決定者，法院得因任何共有人之聲請，命為左列之分配：
    （一）以原物分配於各共有人。（二）變賣共有物，以價金
    分配於各共有人。」民法第823 條、第824 條第1 項、第2
    項分別定有明文。本件原告為系爭土地之共有人，且系爭土
    地查無因物之使用目的不能分割或契約訂有不分割之期限情
    事，兩造復無法就分割方法達成協議，是依前揭法條規定，
    原告自得訴請分割兩造共有之系爭土地。而裁判分割共有物
    ，究以原物分割或變價分割為適當，法院應斟酌當事人意願
    、共有物之性質與使用情形、經濟效用及全體共有人之利益
    等情形而為適當之分割，不受共有人所主張分割方法之拘束
    （最高法院87年度臺上字第1402號、88年度臺上字第600 號
    判決要旨參照）。其分割方法縱使選擇兩者之一或併用兩者
    ，亦屬無妨，惟就同一共有物對於全體共有人，應採相同之
    分割方法（最高法院74年度第1 次民事庭會議決議（二）參
    照之）。至被告子○○雖以前揭情詞主張基於相同之法理應
    可適用98年1 月23日公告但尚未施行之民法第824 條規定，
    將系爭土地對各共有人部分採原物分割，部分採變價分配云
    云。而按民事，法律所未規定者，依習慣；無習慣者，依法
    理，民法第1 條雖定有明文。然所謂法律所未規定者，係指
    法律無明文規定，且依現存之法條解釋，仍不能知其法意之
    所在者而言；而習慣及法理僅於法律無明文規定時有補充之
    效力（最高法院29年上字第20號判例、81年台上字第2183號
    裁判意旨參照）。惟查，現行民法第824 條既已規定，就分
    割共有物之方法以原物分配、變價分配、原物分配併用變價
    分配為限，且所謂原物分配併用變價分配係指共有人已就原
    物受分配，但其受配部分較其應有部分計算者為少之情形而
    言，若將原物全部分配予共有人中之一人或數人，而對其餘
    共有人全不予分配，僅以金錢補償者，則非裁判分割之方法
    ，此觀民法第824 條第2 項第1 款規定「以原物分配於各共
    有人」而自明。（最高法院62年臺上字第2575號判例參照之
    ），是法律既已明文規定，應無適用「法理」以解釋共有物
    分割方法之必要，從而被告子○○之上揭主張，自不可採。
    又原告提起本件訴訟，係本於土地共有人之地位行使權利，
    非以損害他人之權利為目的，並無權利濫用之情形。
五、次按共有土地若以原物分割，各當事人分得之土地，面積過
    少，顯然不能作何用途，徒然減損系爭土地之經濟效用，故
    不能原物分割，只得予以變賣，所得價金各按應有部分比例
    分配予各共有人。如此始能將土地發揮最高之經濟上利用價
    值，並符合分割共有物應徹底消滅共有關係及公平合理之旨
    （最高法院82年度臺上字第512 號判決意旨參照）。本件系
    爭土地並無分割後同意繼續維持共有之共有人，如按原物分
    割，僅被告丙○○、癸○○分得之土地面積逾150 平方公尺
    ，其餘共有人分得面積均甚為狹小，原告及被告午○○甚且
    不及15平方公尺，故不應採原物分割。另參酌系爭土地目前
    並無任何地上物，僅有雜草，為兩造所不爭執（見本院卷第
    144 頁反面本院98年2 月23日言詞辯論筆錄），是亦無必需
    維持地上物與分得土地需為同一人，俾使地上物得以保全之
    考量，為避免原物分割致大多數共有人所得面積過小，致土
    地無法完整利用，徒然減損系爭土地之經濟效用之弊，本院
    認以變賣系爭土地，按各共有人應有部分比例，分配價金之
    分割方法，較為適當，亦較公平。
六、綜上所述，原告依民法第823 條第1 項之規定，訴請分割系
    爭土地，為有理由，應予准許，且以將系爭土地變價分割為
    最適宜之分割方法，爰判決如主文第1 項所示。
七、末查分割共有物之方法，本應由法院斟酌何種方式較能增進
    共有物之經濟效益，並兼顧兩造之利益，以決定適當之分割
    方法，不因何造起訴而有不同，故原告請求分割之訴雖有理
    由，惟關於訴訟費用負擔，應酌量以共有人全體各按其應有
    部分比例負擔，方屬事理之平，爰依民事訴訟法第80條之1
    、第85條第1 項後段，宣告如主文第2 項所示之訴訟費用負
    擔，併此敘明。
八、本件事證已臻明確，其餘兩造主張、陳述暨所提之證據，經
    審酌均與本院前揭判斷不生影響，爰不一一詳予論述，附此
    敘明。
九、據上論結，本件原告之訴為有理由，依民事訴訟法第385 條
    第1 項前段、第80條之1 、第85條第1 項後段判決如主文。
中    華    民    國    98    年    3     月    16    日
                  民事第一庭  法  官  絲鈺雲
以上正本證明與原本無異。
如對本判決上訴，應於判決送達後20日內向本院提出上訴狀。
中    華    民    國    98    年    3     月    19    日
                              書記官  林玫熹
附表：
┌──┬───┬─────────┐
│稱謂│姓  名│應有部分比例（即訴│
│    │      │訟費用負擔比例）  │
├──┼───┼─────────┤
│原告│巳○○│    72分之1       │
├──┼───┼─────────┤
│被告│丑○○│    18分之1       │
│    ├───┼─────────┤
│    │卯○○│    18分之1       │
│    ├───┼─────────┤
│    │癸○○│     6分之1       │
│    ├───┼─────────┤
│    │壬○○│    18分之1       │
│    ├───┼─────────┤
│    │辰○○│    12分之1       │
│    ├───┼─────────┤
│    │戌○○│    36分之2       │
│    ├───┼─────────┤
│    │子○○│     8分之1       │
│    ├───┼─────────┤
│    │丙○○│    32分之7       │
│    ├───┼─────────┤
│    │丁○○│     8分之1       │
│    ├───┼─────────┤
│    │午○○│    72分之1       │
│    ├───┼─────────┤
│    │甲○○│    32分之1       │
└──┴───┴─────────┘


司法院資訊處製作；財團法人民間司法改革基金會備份。
